【裁判字號】    98,簡上,385
【裁判日期】    980730
【裁判案由】    詐欺
【裁判全文】
臺灣板橋地方法院刑事判決             98年度簡上字第385號
上  訴  人
即  被  告  丙○○
選任辯護人  陳培豪律師
上列上訴人即被告因詐欺案件，不服本院98年度簡字第649 號，
中華民國98年2 月12日所為第一審簡易判決（聲請簡易判決處刑
案號：臺灣板橋地方法院檢察署97年度偵字第31750 號），提起
上訴，本院管轄第二審之合議庭判決如下：
    主  文
上訴駁回。
    事  實
一、丙○○雖預見提供金融機構帳戶予他人使用，可能幫助他人
    從事詐欺行為，作為取得財物或財產上之利益之管道，竟仍
    基於縱該人將其帳戶用以從事詐欺行為，亦不違反其本意之
    幫助犯意，於民國97年10月15日16時許，在臺北縣新店市大
    坪林捷運站附近，將其所申請之玉山商業銀行南勢角分行帳
    戶（帳號：0000000000000 號）之提款卡及密碼等物，交付
    予真實姓名年籍不詳、自稱「張先生」之成年男子，而容任
    該成年男子所屬之詐欺集團使用其持有之上開帳戶遂行詐欺
    取財犯罪。繼之該成年男子所屬之詐欺集團於取得上開帳戶
    後，即基於意圖為自己不法所有之犯意分別為下列詐欺犯行
    ：
  (一)該詐欺集團成員佯以東森購物公司服務人員名義，於97年10
    月15日19時30分許，以電話撥打至乙○○之電話，向乙○○
    詐稱：其於97年8 月份在東森購物頻道購物，因送貨人員之
    疏忽，將付款方式誤設為分期付款24期，需至自動櫃員機操
    作更正云云，致乙○○信以為真而陷於錯誤，於97年10月16
    日17時43分許至澎湖縣馬公市○○路84號之中華路郵局，依
    照該詐欺集團人員之指示操作自動櫃員機，以轉帳方式匯款
    新臺幣（下同）29,983元至上開丙○○所提供之帳戶內，旋
    即遭提領一空；嗣經乙○○發覺明細表上顯示為轉出金額29
    ,983元，始知受騙而報警處理。
  (二)該詐欺集團成員復佯以東森購物公司服務人員名義，於97年
    10月16日18時許，以電話撥打至陳文籐之電話，向陳文籐詐
    稱：其之前向東森購物公司購買面膜，因付款方式誤改為分
    期付款方式，需其提供銀行資料來作取消，並要其至銀行自
    動櫃員機，依指示操作自動櫃員機辦理停止分期付款作業等
    語，使陳文籐信以為真而陷於錯誤，乃於97年10月16日晚間
    至銀行自動櫃員機前，依該詐欺集團人員之指示匯款14,567
    元至丙○○之上開帳戶內，旋即遭提領一空；嗣經陳文籐察
    覺有異，始知受騙而報警處理。
二、案經臺北縣政府警察局中和分局報告臺灣板橋地方法院檢察
    署檢察官偵查後聲請簡易判決處刑。
    理  由
一、證據能力：
    本案以下所引用之卷證資料，並無證據證明係公務員違背法
    定程序所取得，又被告以外之人於審判外之陳述，經核並無
    非出於自由意願而為陳述或遭違法取證及顯有不可信之情況
    ，再卷內之文書證據，亦無刑事訴訟法第159 條之4 之顯有
    不可信之情況與不得作為證據之情形，且公訴人、被告及其
    辯護人迄本院言詞辯論終結前均未聲明異議，依刑事訴訟法
    第159 條至159 條之5 之規定，均有證據能力，合先敘明。
二、認定犯罪事實所憑之證據及其理由：
    訊據被告丙○○固坦承上開玉山商業銀行南勢角分行帳號00
    00000000000 號之帳戶為其所申請，且於97年10月15日16時
    許，在臺北縣新店市大坪林捷運站附近，將其所有上開帳戶
    之提款卡及密碼等物交付予真實姓名年籍不詳、自稱「張先
    生」之成年男子，惟矢口否認有何幫助詐欺取財犯行，辯稱
    略以：其當時是為了找工作，對方要求其提供上開帳戶之提
    款卡及密碼等物是為了要調查是否可以轉帳之用，因為該真
    實姓名年籍不詳、自稱「張先生」之成年男子怕其將來會將
    錢轉走，其找的工作是買賣遊戲點數，該真實姓名年籍不詳
    、自稱「張先生」之成年男子說會給其合法收據，其當時只
    是想要找到工作就可以，所以就答應對方的要求云云。惟查
    ：
  (一)玉山商業銀行南勢角分行帳號0000000000000 號帳戶係被告
    所申請開戶等情，業據被告供承在卷；另被害人乙○○、陳
    文籐2 人如何分別於事實欄所載之時地，被詐欺集團成員詐
    騙，致將款項匯入被告所申請之前開帳戶等情，業經被害人
    乙○○、陳文籐2 人在警詢中指訴稽詳。此外，復有被告上
    開帳戶存摺影本，以及被害人乙○○、陳文籐2 人分別提出
    之自動櫃員機交易明細表影本各1 件等文件在卷足憑（分別
    見臺灣板橋地方法院檢察署97年度偵字第31750 號偵查卷第
    14頁至第17頁、第18頁、第24頁），足見被告確有將其在玉
    山銀行開設之上開帳戶交與他人使用，被害人乙○○、陳文
    籐2 人因受詐騙而分別匯款29,983元、14,567元至被告上開
    帳戶之事實，當無疑義。
  (二)被告雖以前詞置辯，並提出刊登求職廣告之報紙及被告所持
    用行動電話號碼與求職廣告上所登行動電話號碼0000000000
    號之通聯紀錄各1 件為證。然依社會常理而論，應徵工作固
    需提供帳戶資料以利雇主辦理薪資轉帳，惟提供帳戶存摺封
    面影本即可，無論如何均無須將其所有帳戶之提款卡及密碼
    等物一併提供予雇主，況自政府開放金融業申請設立以來，
    金融機構大量增加，使一般人申請金融機構帳戶絕非難事，
    且金融帳戶事涉存戶財產信用甚鉅，公司行號實無借用或使
    用員工帳戶、提款卡及密碼等物之理，又員工代為收取帳款
    後，如該帳款係屬任職單位所有而須繳回，大可攜回後繳交
    會計人員處理，或直接存入任職單位帳戶，自無須存入自己
    帳戶之必要，是被告所稱上開該真實姓名年籍不詳、自稱「
    張先生」之成年男子之要求，已明顯違背社會習慣及生活常
    情。又倘如被告所言，係為應徵之故而交付上開物品，惟一
    般正常工作之應徵多係在公司內進行，應徵者方可藉由瞭解
    該公司名稱、所在地、營業項目、工作內容等事項，而被告
    竟僅以電話瞭解應徵工作內容為擔任收款人員，在不知對方
    公司名稱、所在地及實際營業項目情況下，即貿然相約在臺
    北縣新店市大坪林捷運站附近將個人帳戶之提款卡及密碼，
    交付姓名年籍不詳之人支配使用，顯與一般正常工作之應徵
    過程有違；再者，其與該年籍姓名不詳、自稱「張先生」之
    男子僅透過電話相識，雙方顯然尚未建立任何信任關係，在
    此情況，一般企業經營者豈敢遽將公司應收帳款先入受僱者
    之帳戶，而絲毫不畏遭受僱者侵吞，或因無從證明對受僱者
    帳戶內款項之法律關係，有致求償無門之虞，縱該企業經營
    者留有受僱者之提款卡，惟受僱者若將其提款卡掛失，該企
    業經營者亦無從提領款項，則前述風險，亦為一般企業經營
    者不費心思，即已自明之事。是被告前開所辯，均與常情顯
    不相符，實難取信。
  (三)又金融帳戶事關個人財產權益之保障，其專有性甚高，除非
    本人或與本人親密關係者，難認有何理由可自由流通使用該
    存摺，且一般人均有妥為保管及防止他人任意使用之認識，
    縱特殊情況偶須交付他人使用，亦必深入瞭解他人用途暨其
    合理性，始予提供。況近年來新聞媒體，對於不肖犯罪集團
    常利用人頭帳戶，作為詐騙錢財等犯罪工具，藉此逃避檢警
    查緝之情事多所報導，政府亦大力宣導，督促民眾注意，主
    管機關甚至限制以提款卡轉帳之金額；再者，交付帳戶資料
    予非親非故之人，該取得帳戶資料之人應係為謀非正當資金
    進出，而隱瞞其資金流程及行為人身分曝光之不法使用，幾
    乎已成為人盡皆知之犯罪手法，被告係智識正常之成年人，
    對此亦應知之甚詳，其對向其收取帳戶之人不自己開立帳戶
    卻收取他人金融機構帳戶之舉，豈能無疑？而被告於偵查中
    亦供稱：交帳戶時，其也覺得怪怪的等語（見臺灣板橋地方
    法院檢察署97年度偵字第31750 號偵查卷第31頁），可見被
    告在交付上開帳戶之提款卡、密碼時即懷疑事情有異，被告
    對於上揭不合理情事既有所懷疑，雖其未必對於該收受帳戶
    犯罪集團成員之詐欺對象、手法等內容知之甚詳，惟其應可
    預見其所有之上開帳戶有可能遭該犯罪集團持以作為詐騙他
    人款項犯罪所用之帳戶，並執為防止司法機關追查詐騙集團
    成員本身而使用之工具，然其對該可能發生之幫助詐欺犯罪
    事實仍予以漠視，並執意將其上開帳戶之提款卡及密碼等物
    交付他人，顯見被告確有幫助該真實姓名年籍不詳、自稱「
    張先生」之成年男子所屬之詐欺集團利用其金融機構帳戶向
    被害人詐欺取財之不確定故意及行為甚明。
  (四)至被告提出報紙剪報資料及電話通聯紀錄等資料，僅能證明
    被告有撥打報紙刊登之應徵廣告上所載之0000000000號聯絡
    電話與對方聯絡，但雙方在電話中對話之內容究係應徵工作
    或係收購帳戶，實無法由該等報紙剪報或通聯紀錄等資料獲
    得證明；且輔以目前因提供帳戶幫助他人犯罪之情形層出不
    窮，並屢經媒體大肆報導，犯罪集團為避免引起警方注意，
    不敢直接於報紙上刊登收購或租用帳戶之字樣，而改以應徵
    工作為幌，吸引見報者與之聯絡後，再告知欲以一定代價收
    購帳戶，更係邇來常見之收購帳戶手法，是該廣告是否確係
    用以詐騙應徵者提供金融機構帳戶之提款卡及密碼等物、被
    告究有無撥打上開電話應徵工作及被告與對方談話內容係應
    徵工作或收購金融機構帳戶等資料，均付之闕如；另被告復
    以其於97年10月18日自行前往臺北縣政府警察局中和分局南
    勢派出所製作筆錄陳述本件案情，致警方查獲以在報紙上刊
    登應徵工作廣告來騙取他人帳戶之存摺、提款卡及密碼等物
    後，作為詐取他人金額之工具之詐欺集團為辯，以證明其無
    幫助詐欺取財之犯意。惟經證人即本案承辦警員甲○○於本
    院審理時證述：在去年底或是今年初左右，其有通知被告到
    案，因在去年10月17、18日其有偵辦過一件以林繼濂為首之
    詐欺案件，在這之前其已偵查半年，目前該案已移送到臺北
    地檢署，並由臺北地方法院判決，在偵查中其發現該詐欺集
    團有使用被告的帳戶，故通知被告到偵七隊二組作說明，其
    查獲該詐騙集團並不是因為被告之陳述，其之前就已經監控
    很久了，且亦無因根據被告的指認而有抓到本來不在其懷疑
    的範圍內的人等語（見本院98年6 月30日審判筆錄）。顯見
    該以林繼濂為首之詐欺集團成員為詐欺取財之犯行，已經檢
    警於97年間即積極查緝偵辦，並非因被告於97年10月18日自
    行前往臺北縣政府警察局中和分局南勢派出所製作筆錄，或
    是經由證人甲○○於97年12月3 日所發之刑偵七2 字第0970
    184379號通知書通知被告應於97年12月9 日到案所為之陳述
    或指認而查獲，業經證人甲○○證述明確如上。再警方查獲
    該詐欺集團，或可證明該詐欺集團係以應徵工作為由詐騙他
    人帳戶之存摺、提款卡及密碼等物，並以作為實施詐欺取財
    犯行之用，惟此部分與被告是否成立本件幫助詐欺取財犯行
    無涉，被告因應徵工作而於上開時日將上開帳戶之提款卡及
    密碼提供予姓名年籍均不詳之人，實已與常情不符，且被告
    交付上開金融機構帳戶之提款卡及密碼時，對於此不合理情
    事業已有所懷疑，卻對該可能發生之犯罪事實予以漠視而執
    意交付，顯見被告確有幫助該真實詐欺取財之不確定故意及
    行為甚明，業如前述，是被告幫助詐欺取財行為之事證既已
    明確，自應依法受罰。從而，被告以警方查獲該詐欺集團以
    應徵工作為由詐騙他人帳戶之存摺、提款卡及密碼等物，作
    為實施詐欺取財犯行之用之犯罪事實，並經法院判決等情為
    由置辯，實無從推論被告交付其帳戶之提款卡及密碼予不認
    識之他人之動機及目的有其合法性或得卸免罪責之理由，故
    尚難據以作為對被告有利之認定。
  (五)綜上所述，被告前開所辯，顯係卸責之詞，不足採信。本件
    事證明確，被告幫助詐欺取財之犯行堪予認定。
三、論罪科刑及所犯法條：
  (一)被告將其所申請金融帳戶之提款卡及密碼等物，交付予詐欺
    集團使用，使該詐欺集團作為對被害人實施詐欺取財犯罪之
    取款工具，顯係基於幫助實施詐欺取財犯罪之犯意，且所為
    提供金融帳戶之行為，亦屬刑法詐欺罪構成要件以外之行為
    ，故核被告所為，係犯刑法第30條第1 項、刑法第339 條第
    1 項之幫助詐欺取財罪。被告以一幫助行為，幫助該詐欺集
    團成員先後詐騙被害人乙○○、陳文籐2 人，而觸犯數幫助
    詐欺取財罪，為同種想像競合，應依刑法第55條規定從一幫
    助詐欺取財罪處斷。被告係幫助詐欺集團成員為詐欺取財之
    犯行，為幫助犯，依刑法第30條第2 項規定，減輕其刑。
  (二)原審以被告罪證明確，適用刑事訴訟法第449 條第1 項前段
    、第3 項、第454 條第2 項，刑法第30條、第339 條第1 項
    、第55條、第41條第1 項前段，刑法施行法第1 條之1 之規
    定，並審酌被告恣意提供個人金融機構帳戶，助長詐欺犯罪
    之風氣，徒增犯罪偵查之困難程度，應嚴予非難，兼衡被告
    之素行、智識程度，其犯罪之動機、目的、手段及所肇損害
    ，暨被告犯罪後態度等一切情狀，量處有期徒刑3 月，如易
    科罰金，以新臺幣1,000 元折算1 日。本院經核原審判決之
    認事用法，核無不合，量刑亦屬妥適，並無明顯違反比例原
    則輕重失衡之情事。上訴人即被告提起上訴，請求本院宣告
    無罪判決，然本院認被告確有為本件幫助詐欺取財之犯行，
    且原審之量刑亦屬妥適，理由已詳細論述如前，因認被告之
    上訴為無理由，應予駁回。
  (三)至被告以其於97年10月18日自行前往臺北縣政府警察局中和
    分局南勢派出所製作筆錄陳述本件案情，應屬自首為辯。然
    被害人乙○○、陳文籐2 人分別於97年10月16日發覺受騙後
    ，均旋於當日分別向桃園縣政府警察局八德分局四維派出所
    、澎湖縣政府警察局馬公分局光明派出所報案，並提供彼等
    匯入款項之系爭金融機構帳號資料予警方查緝，有被害人乙○○、陳文籐2 人之警詢筆錄、金融機構聯防機制通報單、
    桃園縣政府警察局八德分局四維派出所受理詐騙帳戶通報警
    示簡便格式表、內政部警政署反詐騙諮詢專線紀錄表、受理
    各類案件紀錄表、受理刑事案件報案三聯單、澎湖縣政府警
    察局馬公分局光明派出所受理詐騙帳戶通報警示簡便格式表
    、受理各類案件紀錄表、受理刑事案件報案三聯單各1 件等
    在卷足憑（分別見臺灣板橋地方法院檢察署97年度偵字第31
    750 號偵查卷第7 頁至第12頁、第18頁至第23頁、第24頁至
    第27頁），顯見被告確於97年10月18日自行前往臺北縣政府
    警察局中和分局南勢派出所製作筆錄以前，被害人已報請警
    察處理其等遭詐騙案件，是被告所幫助之正犯之詐欺犯行，
    業經有偵查犯罪職權之公務員發覺，並得以合理懷疑被告犯
    幫助詐欺取財罪，而其於上開時日前往派出所製作筆錄，至
    多僅能就被告犯後態度與警察查獲上開詐欺集團及偵辦本案
    經過情形為證明，尚難認為被告有合於自首之要件，自無從
    援引刑法第62條之規定減輕其刑，附此敘明。
據上論斷，應依刑事訴訟法第455 條之1 第1 項、第3 項、第36
4 條、第368 條，判決如主文。
本案經檢察官藍海凝到庭執行職務。
中    華    民    國    98    年    7     月    30    日
                  刑事第十六庭  審判長法  官  許必奇
                                      法  官  陳明偉
                                      法  官  鄧雅心
不得上訴。
                                      書記官  金和國
中    華    民    國    98    年    7     月    30    日
附錄：
中華民國刑法第339 條第1 項：
意圖為自己或第三人不法之所有，以詐術使人將本人或第三人之
物交付者，處5 年以下有期徒刑、拘役或科或併科1 千元以下罰
金。


司法院資訊處製作；財團法人民間司法改革基金會備份。
